【裁判字號】    98,訴,104
【裁判日期】    990511
【裁判案由】    分割共有物
【裁判全文】
臺灣彰化地方法院民事判決          98年度訴字第104號
原      告  丁○○
訴訟代理人  林世祿律師
複  代理人  江欣鞠
被      告  甲○○
            乙○○兼黃林金之.
被  告  兼
上二人共同
訴訟代理人  丙○○（兼黃林金之承受訴訟人）
訴訟代理人  陳世煌律師
            黃俊昇律師
上列當事人間請求分割共有物事件，本院於民國99年4 月27日言
詞辯論終結，判決如下：
    主      文
兩造共有坐落彰化縣員林鎮○○段第二三九地號、地目建、面積
三三五點一三平方公尺，同段第二四五地號、地目建、面積九點
八平方公尺，同段第二四六地號、地目建、面積一五點四七平方
公尺，應合併分割如附圖二即彰化縣員林地政事務所於民國九十
九年一月十四日複丈之土地複丈成果圖所示：編號Ａ部分，面積
七點六九平方公尺，編號Ｃ部分，面積十三點八三平方公尺，編
號Ｅ部分，面積二百八十五點五四平方公尺，分歸被告丙○○、
乙○○、甲○○共同取得，並按原應有部分之比例維持共有；編
號Ｂ部分，面積二點一一平方公尺，編號Ｄ部分，面積一點六四
平方公尺，編號Ｆ部分，面積四十九點五九平方公尺，分歸原告
丁○○取得。
兩造應互為補償之金額詳如附表二所示。
訴訟費用由兩造各按如附表一所示應負擔訴訟費用比例負擔。
    事實及理由
一、按當事人死亡者，訴訟程序在有繼承人、遺產管理人或其他
    依法令應續行訴訟之人承受其訴訟以前當然停止；承受訴訟
    人，於得為承受時，應即為承受之聲明。民事訴訟法第168
    條、第175 條分別定有明文。本件被告黃林金於原告民國（
    下同）98年2 月4 日起訴後之98年12月6 日死亡，而被告黃
    林金之繼承人即被告丙○○、乙○○均已辦理繼承登記，有
    繼承系統表、戶籍謄本、土地登記謄本在卷足稽（見本院卷
    (一)第263 頁，卷(二)第19-24 ，93-98 頁），且業經被告丙○○、乙○○聲明承受訴訟（見本院卷(二)第91、92頁），於法
    並無不合，核先敘明。
二、原告起訴主張：坐落彰化縣員林鎮○○段第239 、245 、24
    6 地號土地，地目均為建，面積依次分別為335.13平方公尺
    、9.8 平方公尺、15.47 平方公尺（下稱系爭土地），為兩
    造所共有，各共有人持分如附表一所示。兩造就系爭土地並
    無不分割期限之約定，亦無因物之使用目的不能分割之情形
    ，惟兩造間無法達成協議分割，為此請求裁判分割。又彰化
    縣員林地政事務98年4 月20日土地複丈成果圖中所示編號G
    部分之建物，原告亦為共有人之一；且被告等所提如附圖二
    所示之分割方案對原告不公平；再原告已依被告等之要求，
    退讓系爭土地臨中山路部分4 米寬之路地，但被告等仍不同
    意，是本件路口應依雙方持份比例分配最公平；況被告等位
    在系爭土地上之房屋業已老舊，縱使拆除，損害亦輕。復依
    華聲企業發展鑑定顧問有限公司（下稱華聲公司）就系爭土
    地所為鑑定之結果可知：路線價為每平方公尺新臺幣（下同
    ）52,030元，裡地價則為每平方公尺38,720元，惟系爭土地
    雖於88年921 地震後地價下跌，但89年拍賣時彰化縣政府曾
    鑑價系爭土地為每平方公尺75,000元，且員林鎮鐵路即將高
    架化，民生地下道會封填，故系爭土地價格逐漸狂漲中，上
    開鑑定價格顯屬過低。並聲明：(一)兩造共有坐落彰化縣員林
    鎮○○段第239 、245 、246 地號土地，應依如附圖一即彰
    化縣員林地政事務所於99年1 月29日複丈之土地複丈成果圖
    所示方案為分割。(二)訴訟費用由被告等負擔。
三、被告丙○○、甲○○、乙○○則以：
（一）被告丙○○、甲○○、乙○○意就系爭土地部分繼續保持
      共有，若系爭土地以原物分配與各共有人顯有困難，被告
      等願以金錢補償原告。
（二）就原告所提之方案，被告等不同意，蓋依建築法第44條規
      定：直轄市、縣（市）（局）政府應視當地實際情形，規
      定建築基地最小面積之寬度及深度；建築基地面積畸零狹
      小不合規定者，非與鄰接土地協議調整地形或合併使用，
      達到規定最小面積之寬度及深度，不得建築。而系爭土地
      係屬員林都市計畫內臨接15公尺計畫道路之商業區，依據
      彰化縣畸零地使用自治條例第3 條規定，基地臨15公尺之
      計畫道路之最小寬度為4 公尺、最小深度為15公尺，是若
      依原告所提之分割方案，被告等取得之編號A 、C 部分土
      地，分割後基地最小寬度不足4 公尺，不合於彰化縣畸零
      地使用自治條例規定，無法申請建築使用，將造成無法使
      用土地建築之困境；且如附圖一所示分割方案中編號F 部
      份倘歸原告取得，此將造成被告乙○○所有之2 層樓建物
      於分割後將面臨拆除之命運，是原告之分割方案需拆除現
      有仍供居住之2 樓建物，似非適宜之分割方案，故自不宜
      以原告所提之方案分割。如依被告等所提之分割方案，被
      告取得之編號A 、C 基地面寬為4 公尺，合於彰化縣畸零
      地使用自治條例規定之最低建築標準；且被告乙○○所有
      之2 層樓建物亦得保存，較為妥適，雖依此分割方案會導
      致原告分得之面積有所減少，但被告等願意補償之。
（三）依據華聲公司（99）華聲字第14725 號不動產鑑定報告書
      鑑定結果，系爭土地路線價位區為每平方公尺52,030元，
      裡地價位區為每平方公尺38,720元，此與系爭土地隔中山
      路（1215地號）之新生段1243地號、1244之1 地號土地，
      出售時之總價格1,045 萬元、面積219.93平方公尺，換算
      約每平方公尺為47,515元（計算式00000000/219.93=4751
      5 ）相較，系爭土地路線價位區鑑定價格似有偏高，蓋系
      爭土地與新生段1243、1244之1 地號土地隔中山路相對，
      而新生段1243、1244之1 地號土地地形又較系爭土地方整
      ，故價格理應更優於系爭土地之路線價位區，然依上所述
      ，新生段1243、1244之1 地號土地出售之價格僅為每平方
      公尺47,515元，低於系爭土地路線價位區之鑑定價格每平
      方公尺52,030元，是華聲公司之價定價格應係較市價為高
      。再者，系爭土地隔中山路對面之土地（即新生段1243、
      1244之1 地號）上興建加油站後，因加油站之營運，導致
      附近土地價格跌幅甚大，且出售不易，故系爭土地之現時
      市價價格，應更低於加油站興建前原出售之價格即每平方
      公尺47,515元。綜上，華聲公司之鑑定價格雖有高於市價
      之嫌，但為免再行鑑定耗時耗力，被告等同意以該鑑定報
      告為補償價格之基準等語，資為抗辯。並聲明：1.兩造共
      有坐落彰化縣員林鎮○○段第239 、245 、246 地號土地
      ，應依如附圖二即彰化縣員林地政事務所於99年1 月14日
      複丈之土地複丈成果圖所示方案為分割。2.訴訟費用由原
      告負擔。
四、兩造不爭執之事項：
（一）被告黃林金於98年12月6 日死亡，系爭土地原有持分由被
      告丙○○、乙○○繼承，並已向員林地政事務所辦妥繼承
      移轉登記。
（二）系爭土地於辦妥上開繼承登記後，應有部分比例如下：被
      告丙○○14分之3 、被告甲○○7 分之1 、被告乙○○14
      分之5 、原告丁○○7 分之2 。
（三）被告丙○○、甲○○、乙○○等三人就分割後之系爭土地
      願意繼續保持共有。
五、得心證之理由：
（一）原告主張系爭土地為兩造所共有，應有部分各如附表一所
      示，且共有人間就上開系爭土地，無不分割期限之約定，
      亦無因物之使用目的不能分割之情形，惟無法協議分割等
      事實，業據其提出土地登記謄本、地籍圖謄本等件為證（
      見本院卷(一)第7-15頁，卷(二)第93-98 頁），被告等亦均不
      爭執（見本院卷(二)第115 頁），是此部分事實，堪信為真
     。 按各共有人，除法令另有規定外，得隨時請求分割共有
      物，但因物之使用目的不能分割或契約訂有不分割之期限
      者，不在此限；又共有物之分割，依共有人協議之方法行
      之。分割之方法不能協議決定，或於協議決定後因消滅時
      效完成經共有人拒絕履行者，法院得因任何共有人之請求
      ，命為下列之分配：1.以原物分配於各共有人。但各共有
      人均受原物之分配顯有困難者，得將原物分配於部分共有
      人。2.原物分配顯有困難時，得變賣共有物，以價金分配
      於各共有人；或以原物之一部分分配於各共有人，他部分
      變賣，以價金分配於各共有人。以原物為分配時，如共有
      人中有未受分配，或不能按其應有部分受分配者，得以金
      錢補償之。民法第823 條第1 項、第824 條第1 項、第2
      項、第3 項分別規定甚明。依上揭土地登記謄本、地籍圖
      謄本所示，系爭土地係相毗鄰之3 筆土地，其地目均為建
      ，共有人相同，共有人分別在3 筆土地上之持分均相同，
      且兩造均同意將系爭土地合併分割，是原告為系爭土地之
      共有人之一，依上開規定，以其他共有人為共同被告，請
      求裁判合併分割系爭土地（即彰化縣員林鎮○○段第239
      、245 、246 地號3 筆土地），於法尚無不合，應予准許
      。
（二）共有人因共有物分割之方法不能協議決定，而提起請求分
      割共有物之訴，應由法院斟酌當事人之聲請、共有物之性
      質、經濟效用及全體共有人之利益、意願等公平決定之。
      經查：
    1.系爭土地之地目均為建，3 筆土地相互毗鄰，整體成不規
      則多邊形，東南側面臨彰化縣員林鎮○○路，目前系爭土
      地上有磚造房屋、鐵架造倉庫坐落其上，空地部分由兩造
      共同使用作為通行之路等情，業經本院會同原告及地政人
      員前往現場履勘屬實，此有本院勘驗筆錄、彰化縣員林地
      政事務所98年4 月20日所繪製之土地複丈成果圖在卷可考
      （見本院卷(一)第47、51頁）。本院斟酌上情及被告等所有
      建物之坐落位置、分割共有物之目的、經濟效益、公平均
      衡原則等一切因素，認原告所提出如附圖一所示之分割方
      案，將導致坐落附圖一編號F 部分土地上之被告等所有之
      建物，日後有遭分得附圖一編號F 部分之土地所有人訴請
      拆除之可能，對目前仍有加強磚造3 層樓房位於附圖一編
      號F 部分土地上以供居住之被告等而言（見本院卷(一)第51
      頁），有所不利甚顯；原告雖主張附圖一編號F 部分土地
      上之建物已屬老舊，縱使拆除，損害亦微云云，然依被告
      等所提之建物所有權狀、使用執照（見本院卷(一)第243 、
      244 頁），及本院至現場履勘之結果，足認上開建物仍處
      於堪用狀態，並無不能使用之情形，且考量建物結構、樓
      層等因素，均拆除不易，是參酌共有物為原物分割時，宜
      保留土地上現有建物，建物所在基地宜由建物所有人取得
      ，以期可避免拆除重建不必要資源浪費之精神，本院認應
      尊重現狀，保留被告等之現有建物，以避免將來分得該部
      分土地之其他共有人訴請拆除建物之資源浪費。
    2.再依彰化縣畸零地使用自治條例第2 條第2 項、第3 條第
      1 項第1 款規定：「本自治條例所稱畸零地，係指本法第
      3 條規定地區內面積狹小之基地，而面積狹小基地，係指
      建築基地深度與寬度任一項未達下列規定：一般建築用地
      者，正面路寬超過15公尺至25公尺，使用地區為商業區者
      ，最小寬度4 公尺，最小深度為15公尺者」，系爭土地為
      都市計畫商業區臨接15公尺之計畫道路，故需符合彰化縣
      畸零地使用自治條例第3 條第1 項第1 款最小寬度4 公尺
      ，最小深度為15公尺之規定始得建築，有彰化縣政府98年
      7 月31日府建管字第0980179005號函文在卷可憑（見本院
      卷(一)第151 頁），然依原告所提分割方案，將造成被告等
      所取得分割後之土地，面臨中山路之路寬不足4 公尺，因
      而無法建築使用，影響上開土地之經濟效用。而本件如採
      被告等所提如附圖二所示之分割方案，除可保留系爭土地
      上之建物外，被告等所分得土地面臨中山路之寬度已達4
      公尺，原告分得土地連同其所有、毗鄰之彰化縣員林鎮○○段第239-1 地號土地，面臨中山路之寬度合計亦達4 公
      尺以上，兩造均便於建築使用，雖因此致原告受分配之系
      爭土地面積有所減少，然原告仍得與其所有之相鄰土地（
      即前揭第239-1 地號土地）合併使用，對原告並無不利。
      故本院審酌兩造利益、目前使用現況及系爭土地整體利用
      價值後，認為本件系爭土地以被告所提如附圖二所示方案
      為分割方法，能符合全體共有人之最佳利益，爰判決如主
      文第1 項所示。
（三）復按法院裁判分割共有物，除應斟酌各共有人之利害關係
      ，及共有物之性質外，尚應斟酌共有物之價格，倘共有人
      中有不能按其應有部分受分配，或所受分配之不動產，其
      價格不相當時，應認有民法第824 條第3 項之共有人中有
      不能按其應有部分分配之情形，法院即得命以金錢補償之
      。本件土地依如附圖二所示分割方法分割後，兩造分配土
      地位置、型態並非同一，而有價位區別，彼等分配之土地
      價值尚有差距，故依民法第824 條第3 項之規定，應互為
      補償。經本院函請華聲公司鑑定相互補償價額，其鑑定結
      果為：中山路路線價位區每坪172,000 元，中山路裡地價
      位區每坪128,000 元，各共有人增減差額分析表如附表二
      所示，此有華聲公司99年2 月12日華聲字第14725 號函附
      不動產鑑定報告書附卷可佐（見本院卷(二)第46-61 頁）。
      原告雖主張該鑑價結果過低等語，惟本院審酌該份報告書
      係參考當地里鄰環境、交通情況、公共設施、使用現況、
      經濟發展程度及房地產交易現況等因素，及依據不動產估
      價技術原則，土地改良物估價規則、地價調查估計規則，
      並運用市場比較分析法、土地開發分析法，所做成之系爭
      土地價值分析，是本院認其鑑定結果，堪予採信，且被告
      等人均同意依上開鑑定價格予以補償，故以此計算補償金
      額，應屬公允。本件各共有人應相互補償之金額如附表二
      所示，爰判決如主文第2 項所示。
六、因共有物分割、經界或其他性質上類似之事件涉訟，由敗訴
    當事人負擔訴訟費用顯失公平者，法院得酌量情形，命勝訴
    之當事人負擔其一部，民事訴訟法第80條之1 定有明文。本
    件係因分割共有物事件涉訟，兩造之行為，均可認係按當時
    之訴訟程度為伸張或防禦權利所必要，故諭知由兩造按如附
    表一所示應負擔訴訟費用比例分擔訴訟費用，較為公允，爰
    判決如主文第3 項所示。
七、本件事證已臻明確，兩造其餘之攻擊或防禦方法及事證，經
    本院詳加審酌後，核與本件判決結果不生影響，爰不再逐一
    論列，附此敘明。
八、訴訟費用負擔之依據：民事訴訟法第78 條、第80條之1、第
    85條第1項但書。
中    華    民    國    99    年    5     月    11    日
                民事第三庭      法  官  林秉暉
以上正本係照原本作成。
如對本判決不服，得於判決送達後20日內向本院提出上訴狀。（
須附繕本）
中    華    民    國    99    年    5     月    11    日
                                書記官  廖春慧
附表一：坐落彰化縣員林鎮○○段第239、245、246地號土地
┌──┬────┬──────┐
│編號│共有人  │應有部分及應│
│    │        │負擔訴訟費用│
│    │        │之比例      │
├──┼────┼──────┤
│ 1  │丁○○  │   2/7      │
├──┼────┼──────┤
│ 2  │丙○○  │   3/14     │
├──┼────┼──────┤
│ 3  │乙○○  │   5/14     │
├──┼────┼──────┤
│ 4  │甲○○  │   1/7      │
└──┴────┴──────┘
附表二：
┌──┬───────┬──────┐
│編號│  ＼應受補金  │   丁○○   │
│    │應付＼額（新臺│            │
│    │金額（＼幣元）│            │
│    │新臺幣元＼    │            │
│    │）            │            │
├──┼───────┼──────┤
│ 1  │丙○○        │ 672,683    │
├──┼───────┼──────┤
│ 2  │甲○○        │ 448,455    │
├──┼───────┼──────┤
│ 3  │乙○○        │1,121,137   │
├──┴───────┴──────┤
│合計2,242,275元                   │
├─────────────────┤
│備註：原共有人黃林金應補償448,455 │
│元部分，因黃林金之應有部分已由被告│
│丙○○、乙○○繼承，故上開補償金額│
│由丙○○、乙○○按繼承比例承受。  │
└─────────────────┘
附圖一：彰化縣員林地政事務所99年1 月29日複丈之土地複丈成
        果圖（即原告所提分割方案）
附圖二：彰化縣彰化地政事務所99年1 月14日複丈之土地複丈成
        果圖（即被告等所提分割方案）

司法院資訊處製作；財團法人民間司法改革基金會備份。
